【裁判字號】    99,訴,144
【裁判日期】    990819
【裁判案由】    償還公費
【裁判全文】
臺中高等行政法院判決
                                       99年度訴字第144號
                                     99年8月12日辯論終結
原      告  國防部陸軍司令部
代  表  人  甲○○
訴訟代理人  湯光民  律師
被      告  乙○○
上列當事人間因償還公費事件，原告提起行政訴訟。本院判決如
下︰
    主  文
被告應給付原告新臺幣玖萬參仟捌佰貳拾貳元及自民國99年4月
25日起至給付日止按年息百分之五計算之利息。
訴訟費用由被告負擔。
    事實及理由
一、程序事項：被告經合法通知，未於言詞辯論期日到場，核無
    行政訴訟法第218條準用民事訴訟法第386條各款所列情形，
    爰依原告之聲請，由其一造辯論而為判決。
二、被告為國防大學理工學院專科89年班機械工程科之學生，民
    國（下同）89年11月10日畢業後任職「上尉」，依招生簡章
    規定，應服役6年（至民國95年11月10日止）始可退伍而免
    賠償在校期間已領取公費之費用。惟被告因94年度考績列「
    丙等」，原告於94年8月25日以鄭樸字第0940016682號令核
    定被告「不適服現役」，准予被告自94年9月16日予以退伍
    。被告計僅服役4年11個月，與招生簡章規定少服役13個月
    。是原告依國防部93年7月27日制凱字第0930000789號頒「
    軍事學校預備學校軍費生公費待遇津貼發給及賠償辦法」第
    9條第3項規定，於98年11月27日以陸六軍人字第0980011856
    號函請被告賠償尚未服滿現役最少年限之比例所計算之已受
    領公費待遇及津貼計新臺幣（下同）93,822元，惟被告迄今
    仍未給付。原告遂提起本件給付之訴。
三、原告起訴主張：按「本辦法用詞定義如下：一、軍費生：指
    軍事學校及預備學校（以下簡稱學校）受領由國防部編列預
    算依軍事學校預備學校軍費生公費待遇津帖發給及賠償辦法
    支應公費待遇及津貼之學員生。」、「軍費生應第應履行之
    義務及應遵行之事項如下：...三、軍事學校畢業任官後，
    應服滿招生簡章所定之現役最少年限。」、「違反前條規定
    者，本人或其法定代理人、保證人（以下簡稱賠償義務人）
    應賠償所受領之公費待遇及津貼。」、「軍費生敝業任官後
    ，因年度考績丙上以下或個人因素一次受大過二次以上，經
    人事評審會考核不適服現役，予以退伍，致未服滿招生簡章
    所定之現役最少年限者，應依尚未服滿最少年限之比例，賠
    償所受領之公費待遇及津貼。」、「前項賠償範圍，應扣除
    得折抵常備兵役其之入伍及軍事訓練時間所受領之公費待遇
    及津貼。」為軍事學校預備學校軍費生公費待遇津貼發給及
    賠償辦法第2條第1款、第7條第3款、第8條、第9條第3項及
    第10條第2項所規定，而「軍事學校預備學校軍費生公費待
    遇津貼發給及賠償辦法」為軍校生畢業任官後在學期間享受
    公費待遇應遵守之權利義務關係之法令，且為各軍事學校學
    生入學時與學校相互約定之契約內容，是軍費生未服完義務
    役，自應依該賠償辦法履行其義務。被告應賠償受領之公費
    待遇及津貼計93,822元，計算如下：519,631元（在校費用
    統計金額）÷72月（最少服役年限6年）×13月（未服滿月
    數）＝93,822元。嗣經原告催賠，被告迄今仍未給付，故依
    行政契約之法律關係，提起本件訴訟請求被告給付原告93,8
    22元及自起訴狀送達翌日起至清償日止，按年息百分之五計
    算之利息等語。
四、被告未於言詞辯論期日到庭，亦未提出書狀為任何陳述。
五、本件爭點為原告請求被告給付如聲明所述之賠償金額是否有
    理由？經查：
    (一)按人民與中央或地方機關間，因公法上原因發生財產上給
      付，得提起給付訴訟，行政訴訟法第8條第1項定有明文。
      又「軍費生畢業任官後，因年度考績丙上以下或個人因素
      一次受記大過二次以上，經人事評審會考核不適服現役，
      予以退伍，致未服滿招生簡章所定之現役最少年限者，應
      依尚未服滿現役最少年限之比例，賠償所受領之公費待遇
      及津貼。」、「依前條賠償公費待遇及津貼，其範圍如下
      ：一、公費待遇：就已撥付之全部數額計算。但服裝費依
      實際領用給與品種數量，照原製時之新品規定價格折算之
      。如為貸與品，按規定收繳，倘有欠繳者，照原製時之新
      品規定價格折算之。二、津貼：就已發給之全部數額計算
      。前項賠償範圍，應扣除得折抵常備兵役期之入伍及軍事
      訓練時間所受領之公費待遇及津貼。」亦為軍事學校預備
      學校軍費生公費待遇津貼發給及賠償辦法第9條第3項、第
      10條所規定。前揭辦法係國防部依軍事教育條例第17條第
      2項及第18條第2項規定所訂定，並報請行政院核定，本院
      自得予以適用。
    (二)次按「行政機關基於其法定職權，為達特定之行政上目的
      ，於不違反法律規定之前提下，自得與人民約定提供某種
      給付，並使接受給付者負合理之負擔或其他公法上對待給
      付之義務，而成立行政契約關係。」業經司法院釋字第34
      8號解釋闡釋在案。國軍各軍事學校招考入學之學生可享
      受公費及軍（士）官養成教育，於畢業後取得軍（士）官
      任用資格，如因考績丙上以下經核定不適現役予以退伍者
      ，應按尚未服滿現役最少年限之比列賠償所受領之公費待
      遇及津貼，國防部就有關之賠償事宜訂有「軍事學校預備
      學校軍費生公費待遇津貼發給及賠償辦法」，該辦法係主
      管機關為確保國家培養軍事人才之目的及財政支出之合理
      性而訂立，作為與自願接受公費軍事教育學生訂立行政契
      約之準據，核與法律強制或禁止規定無違，自得作為入學
      公費生與軍校間成立行政契約之內容。國軍各軍事學校於
      甄試學生之招生簡章上，既已分別載明應履行義務及違反
      之賠償事由、範圍等，應依照上開賠償費用辦法規定辦理
      賠償在校期間各項費用，則上開賠償費用辦法即成為契約
      之內容，訂約當事人均負有履行契約之義務。
    (三)原告主張之事實，業據其提出94年8月25日鄭樸字第09400
      16682號令、陸軍第六軍團指揮部陸六軍人字第098000118
      56號書函、陸軍第六軍團民國94年9月退伍除役名冊、核
      撥被告退除給與名冊、國防大學理工學院畢業生在校公費
      待遇及津貼統計表、國防部89學年度軍事學校正期班、專
      科班招生簡章等為證，被告經合法通知未到場，亦未提出
      任何書狀以供憑參，堪信原告主張為真實。是原告依被告
      退伍時前揭「軍事學校預備學校軍費生公費待遇津貼發給
      及賠償辦法」之規定，計算被告應賠償所受領之公費待遇
      及津貼為93,822元【519,631元（在校費用統計金額）÷7
      2月（最少服役年限6年）×13月（未服滿月數）＝93,822
      元。】，請求被告給付，洵無不合。又按行政契約，本法
      未規定者，準用民法相關之規定，行政程序法第149條定
      有明文。而依民法第233條第1項前段及第203條規定：遲
      延之債務，以支付金錢為標的者，債權人得請求依法定利
      率計算之遲延利息；應付利息之債務，其利率未經約定，
      亦無法律可據者，週年利率為百分之五。是原告請求被告
      給付原告93,822元，及自起訴狀繕本送達被告（寄存送達
      日期為99年4月15日，依99年1月13日修正之行政訴訟法第
      73條第3項規定至99年4月24日生效）翌日起至清償日止，
      按週年利率百分之五計算之利息，為有理由，應予准許。
六、據上論結，本件原告之訴為有理由，依行政訴訟法第195條
    第1項前段、第98條第1項前段、第218條、民事訴訟法第385
    條第1項前段，判決如主文。
中    華    民    國    99    年    8    月    19     日
                臺中高等行政法院第三庭
                          審判長法  官  王  茂  修
                                法  官  林  金  本
                                法  官  莊  金  昌

以上正本證明與原本無異。
如不服本判決，應於判決送達後20日內向本院提出上訴書狀，其
未表明上訴理由者，應於提起上訴後20日內向本院提出上訴理由
書（須依對造人數附具繕本）；如於本判決宣示或公告後送達前
提起上訴者，應於判決送達後20日內補提上訴理由書（須附繕本
）。未表明上訴理由者，逕以裁定駁回。
中    華    民    國    99    年    8    月    19     日
                                書記官  林  昱  妏

司法院資訊處製作；財團法人民間司法改革基金會備份。
